ACORDAO-COMPLETO-2515529

ACÓRDÃO 375/2023 ATA 8/2023 - PLENÁRIO

VISTOS, relatados e discutidos estes autos de recursos de revisão interpostos por Francisco Rubensmario Chaves Siqueira, prefeito municipal de Ipubi-PE, contra o Acórdão 9770/2016-TCU-Segunda Câmara (peça 17) , de relatoria do Ministro André Luís de Carvalho.
ACORDAM os Ministros do Tribunal de Contas da União, reunidos em sessão do Plenário, ante as razões expostas pelo Relator, com fundamento no artigo 35, da Lei 8.443/1992, em:
9.1.  conhecer do recurso de revisão e, no mérito, negar-lhe provimento;
9.2. dar ciência ao recorrente, à Procuradoria da República no Estado de Pernambuco, à Procuradoria-Geral da União, aos órgãos/entidades interessados, bem como aos demais cientificados do acórdão recorrido.

Recurso de revisão contra acórdão que julgou irregularidades as contas do recorrente, com condenação em débito e multa, em razão de irregularidades na execução físico-financeira de convênio firmado para o apoio ao evento intitulado "Ipubi Folia".

Prefeitura Municipal de Ipubi - PE.

3. Interessados/Responsáveis/Recorrentes:
3.1. Interessado: Ministério do Turismo (05.457.283/0001-19).
3.2. Responsável: Francisco Rubensmário Chaves Siqueira (XXX.748.004-XX).
3.3. Recorrente: Francisco Rubensmário Chaves Siqueira (XXX.748.004-XX).

13.1. Ministros presentes: Bruno Dantas (Presidente), Benjamin Zymler, Augusto Nardes, Aroldo Cedraz (Relator), Jorge Oliveira e Antonio Anastasia.
13.2. Ministros-Substitutos convocados: Augusto Sherman Cavalcanti, Marcos Bemquerer Costa e Weder de Oliveira.

AROLDO CEDRAZ

Ministro-Substituto André Luís de Carvalho.

Transcrevo, a seguir, a instrução subscrita por Auditor Federal de Controle Externo à peça 80, a qual contou com a anuência da direção da então Secretaria de Recursos (peça 81) , bem como do representante do Ministério Público junto ao TCU (peça 85) :
INTRODUÇÃO
	Trata-se de recurso de revisão (peça 75) interposto por Francisco Rubensmário Chaves Siqueira, prefeito municipal de Ipubi-PE, contra o Acórdão 9770/2016-TCU-Segunda Câmara (peça 17) , de relatoria do Ministro André Luís de Carvalho, transcrito na íntegra abaixo:
9. Acórdão:
Vistos, relatados e discutidos estes autos de tomada de contas especial instaurada contra o Sr. Francisco Rubensmário Chaves Siqueira, ex-prefeito municipal de Ipubi/PE (gestão: 2009-2012) , em razão de irregularidades na execução físico-financeira do Convênio 282/2009 (Peça 1, p. 57-89) firmado com o Ministério do Turismo (MTur) para o apoio ao evento intitulado "Ipubi Folia";
ACORDAM os Ministros do Tribunal de Contas da União, reunidos em sessão da Segunda Câmara, ante as razões expostas pelo Relator, em:
9.1. rejeitar as alegações de defesa apresentadas pelo Sr. Francisco Rubensmário Chaves Siqueira;
9.2. julgar irregulares as contas do Sr. Francisco Rubensmário Chaves Siqueira, com fundamento nos arts. 1º, I, 16, III, alínea "c", 19 e 23, III, da Lei 8.443/1992, para condená-lo ao pagamento da quantia a seguir especificada, com a fixação do prazo de quinze dias, a contar da notificação, para comprovar, perante o Tribunal (art. 214, inciso III, alínea 'a', do Regimento Interno) , o recolhimento da dívida aos cofres do Tesouro Nacional, atualizada monetariamente e acrescida dos juros de mora, calculados a partir das datas discriminadas, até a data do recolhimento, na forma da legislação em vigor:
	VALOR ORIGINAL (R$) 
	DATA DA OCORRÊNCIA

	100.000,00
	9/7/2009

9.3. aplicar ao Sr. Francisco Rubensmário Chaves Siqueira a multa prevista no art. 57 da Lei 8.443, 1992, no valor de R$ 50.000,00 (cinquenta mil reais) , com a fixação do prazo de quinze dias, a contar da notificação, para comprovar, perante o Tribunal (art. 214, inciso III, alínea "a", do Regimento Interno) , o recolhimento da dívida aos cofres do Tesouro Nacional, atualizada monetariamente na forma da legislação em vigor;
9.4. autorizar, desde logo, nos termos do art. 28, inciso II, da Lei 8.443/1992, a cobrança judicial das dívidas constantes deste Acórdão, caso não atendidas as notificações;
9.5. autorizar, desde já, com amparo no art. 26 da Lei nº 8.443, de 1992, e no art. 217 do RITCU, o parcelamento das dívidas constantes deste Acórdão em até 36 (trinta e seis) prestações mensais e sucessivas, caso requerido, esclarecendo ao responsável que a falta de pagamento de qualquer parcela importará no vencimento antecipado do saldo devedor (art. 217, § 2º, do RITCU) ; e 
9.6. encaminhar cópia do presente Acórdão, bem como do Relatório e da Proposta de Deliberação que o fundamenta, à Procuradoria da República no Estado de Pernambuco, nos termos do § 3º do art. 16 da Lei 8.443/1992 e do § 7º do art. 209 do Regimento Interno do TCU, para o ajuizamento das ações penais e civis cabíveis. 
HISTÓRICO 	
2.	Esta tomada de contas especial foi instaurada pelo Ministério do Turismo (MTur) em desfavor de Francisco Rubensmário Chaves Siqueira, prefeito municipal de Ipubi/PE (2005-2008, 2009-2012 e 2017-2020) , em razão de irregularidades na execução físico-financeira do Convênio 282/2009, Siafi 703.481 (peça 1, p. 57-89) .
3.	O convênio teve por objeto o apoio ao evento intitulado 'Ipubi Folia' e envolveu R$ 100.000,00 à conta do concedente e R$ 10.000,00 de contrapartida do convenente. Os recursos federais foram liberados em 9/7/2009 (peça 1, p. 103) e a vigência foi de 28/5/2009 a 23/8/2009 (peça 1, p. 105) .
4.	A prestação de contas (peça 1, p. 117-243, 271-297 e peça 2, p. 1-159) evidenciou inconsistências na execução físico-financeira do ajuste, conforme análise do concedente à peça 1, p. 245-255 e peça 2, p. 163-175, 205-213.
5.	As alegações de defesa do responsável (peça 9) foram examinadas pela Secex/PE nos itens 28.3 e 28.13 da peça 12, p. 4-5, que concluiu pela falta do liame causal entre os recursos federais do convênio e o pagamento do cachê das bandas Forró Fenomenal (R$ 47.000,00) e Marreta You Planeta (R$ 52.000,00) , bem como pela ausência de prova da divulgação do evento em rádio (R$ 9.140,00) e carro de som (R$ 1.860,00) . 
6.	O Ministério Público/TCU (peça 16) , o Relator original (peça 18) e a Segunda Câmara (peça 17) acolheram o exame técnico, nos termos do Acórdão 9770/2016-TCU-Segunda Câmara.
7.	Os embargos declaratórios do responsável (peça 26) foram rejeitados no Acórdão 12497/2016-TCU-Segunda Câmara (peça 29) .
8.	O recurso de reconsideração de Francisco Rubensmário Chaves Siqueira (peça 38) foi parcialmente acolhido no Acórdão 9489/2017-TCU-Segunda Câmara, de relatoria do Ministro Vital do Rêgo (peça 55) . A decisão afastou o débito referente ao cachê da banda Marreta You Planeta (R$ 52.000,00) e reduziu a multa do responsável para R$ 26.000,00, fundamentada no entendimento de que havia indícios mínimos do liame causal entre os valores pagos à empresa intermediadora e o cachê da referida banda (itens 18-24 da peça 56, p. 2-3) . 
9.	Passa-se ao exame do recurso de revisão (peça 75) .
EXAME DE ADMISSIBILIDADE
10.	O Ministro Aroldo Cedraz admitiu o recurso de revisão, sem atribuição de efeito suspensivo (peça 79) .
EXAME DE MÉRITO
11. 	Constitui objeto desta análise definir se há comprovação nos autos: (a) da efetiva divulgação do evento 'Ipubi Folia' em rádio e carro de som; (b) do liame financeiro entre os recursos federais e o pagamento do cachê das bandas musicais e (c) da responsabilização do prefeito Francisco Rubensmário Chaves Siqueira.
Argumentos
12.	O recorrente alega que:
12.1.	A prova da divulgação do 'Ipubi Folia' em rádio e em carro de som consta da declaração da Rádio Poço Verde FM, ora acostada aos autos, após várias tentativas frustradas de busca em seus arquivos (peça 75, p. 5, 18 e 19) . 
12.2.	A declaração de veiculação da mídia de rádio contém a programação prevista, o mapa da irradiação com o valor, o atesto da rádio e o 'de acordo' da convenente (peça 75, p. 5-6) .
12.3.	As declarações da empresa F3 Produções Artísticas Ltda. (peça 75, p. 13-16) comprovam o liame entre o pagamento efetuado à empresa W.N.Q. de Brito Empreendimentos e o cachê das bandas (peça 75, p. 7) .
12.4.	A ausência de alguns documentos na prestação de contas decorreu da desorganização administrativa e da inabilidade da equipe que as apresentou (peça 75, p. 5) .
12.5.	Apesar de o termo de convênio, a Portaria interministerial nº 127/2008, o Decreto nº  6.170/2007 e a IN-STN nº 1/1997 não terem exigido o registro fotográfico do 'Ipubi Folia' para comprovar a realização do objeto ajustado, o TCU rejeitou as contas do recorrente por descumprimento do art. 63 da Lei 4.320/1964 e do art. 50, §2°, inciso II, da Portaria 127/2008 (peça 75, p. 5) .
12.6.	O reconhecimento da efetiva realização dos shows pelo concedente no Parecer Técnico nº  130/2010, ratificado pelo TCU, afasta qualquer mácula sobre a execução do objeto do convênio (peça 75, p. 5-6) . 
12.7.	Os princípios da razoabilidade e da insignificância devem nortear os julgadores na aplicação das leis (peça 75, p. 7) .
12.8.	O erro de boa-fé, desprovido de abuso de poder, não pode ensejar a responsabilização civil do gestor público, ainda que tenha causado dano à Administração ou a terceiros (peça 75, p. 8) . 
12.9.	Uma margem de falibilidade do agente político é admitida diante da tomada de decisão sobre situações novas e imprevistas (peça 75, p. 8) .
12.10.	A mera irregularidade de subalterno não pode levar à condenação de prefeito pelo crime de responsabilidade (peça 75, p. 9) .
Análise
13.	O quadro-resumo abaixo apresenta os principais documentos dos autos:
	Descrição
	Data
	Localização

	Convênio 282/2009
	28/05/2009
	Peça 1, p. 57-89

	Ordem bancária do MTur 
	09/07/2009
	Peça 1, p. 103

	Ofício de apresentação da prestação de contas
	04/11/2009
	Peça 1, p. 117

	Parecer de análise da prestação de contas nº 130/2010
	19/02/2010
	Peça 1, p. 245-257

	Ofício de apresentação de documentos complementares
	04/11/2010
	Peça 1, p. 271

	Parecer de reanálise nº 1300/2011
	11/05/2011
	Peça 2, p. 163-175

	Relatório do tomador de contas especial nº 625/2012
	21/12/2012
	Peça 2, p. 205-213

	Relatório da Controladoria-Geral da União
	20/08/2014
	Peça 2, p. 231-236

	Citação de Francisco Rubensmário Chaves Siqueira
	25/06/2015
	Peças 8 e 11

	Alegações de defesa de Francisco Rubensmário Chaves Siqueira
	02/07/2015
	Peça 9

	Exame técnico da Secex-PE
	24/09/2015
	Peças 12-14

	Parecer do Ministério Público de Contas
	23/05/2016
	Peça 16

	Relatório, voto e parte dispositiva do Acórdão 9770/2016-TCU-Segunda Câmara
	23/08/2016
	Peças 17-19

	Embargos de declaração de Francisco Rubensmário Chaves Siqueira
	23/09/2016
	Peça 26

	Relatório, voto e parte dispositiva do Acórdão 12497/2016-TCU-Segunda Câmara
	16/11/2016
	Peças 29-31

	Recurso de reconsideração de Francisco Rubensmário Chaves Siqueira
	16/12/2016
	Peça 38

	Relatório, voto e parte dispositiva do Acórdão 9589/2017-TCU-Segunda Câmara
	07/11/2017
	Peças 55-57

	Recurso de revisão de Francisco Rubensmário Chaves Siqueira
	10/09/2019
	Peça 75

14.	Os documentos dos autos relacionados à execução do objeto pactuado são: relatório de cumprimento de objeto (peça 1, p.  127) ; relatório de execução físico-financeira (peça 1, p. 129) ; relação de execução da receita e despesa (peça 1, p. 167) ; conciliação bancária (peça 1, p. 153-163) ; declaração de autoridade policial (peça 1, p. 131) ; declarações do gestor municipal (peça 1, p. 279, 283, 287 e peça 2, p. 123, 125, 129, 159) ; relação de pagamentos (peça 1, p. 133, 291) ; registro fotográfico (peça 1, p. 119-125 e peça 9, p. 7-10) ; processo administrativo nº 030/2009 [inexigibilidade de licitação nº 003/2009] (peça 1, p. 179,  219-244) ; proposta de preços (peça 1, p. 191) ; cartas de exclusividade das bandas (peça 1, p. 193-195) ; documentos da empresa W.N.Q. de Brito Empreendimentos (peça 1, p. 197-211) ; homologação do processo administrativo nº 030/2009 (peça 1, p. 213-217) ; publicações no Diário Oficial de Pernambuco e no Diário Oficial da União (peça 1, p. 183-189) ; Contrato nº 095/2009 (peça 1, p. 139-143) ; nota de empenho (peça 1, p. 135) ; nota fiscal nº 274 (peça 1, p. 137) ; cópia dos cheques 850.001, 850.002 e 850.003 (peça 1, p. 147) ; extrato bancário da conta 12.432-X (peça 1, p. 171-177) ; comprovante de depósito em conta municipal de R$ 5.500,00 e 1.650,00, relativos ao recolhimento de ISS e IRPJ (peça 1, p. 145, 147, 149-151 e peça 2, p. 39) ; comprovante de devolução do saldo bancário (peça 2, p. 77, 153, 155) ; declarações da empresa F3 Produções Artísticas Ltda. (peça 75, p. 13-16) e declarações da Rádio Poço Verde FM (peça 75, p. 18-19) .   
15.	O ex-prefeito foi citado pelas seguintes irregularidades (peça 8, p. 1-2) : 
	(a) não comprovação da divulgação do evento 'Ipubi Folia' em rádio (por meio de spot, programação, mapa da irradiação, valor, atesto da rádio e 'de acordo' da convenente) e em carro de som (por meio de foto do carro, spot/jingle, programação, atesto da empresa que locou o carro e o 'de acordo' do convenente) , em afronta ao disposto no art. 63 da Lei 4.320/1964 e art. 50, § 2º, inciso II, da Portaria interministerial nº 127/2008; e 
	(b)  não comprovação do nexo causal entre as despesas efetuadas com os recursos recebidos e o pagamento do cachê das bandas (por meio de notas fiscais e recibos emitidos em nome das bandas e assinadas por seus representantes legais) em afronta ao art. 63 da Lei 4.320/1964, art. 93 do Decreto-Lei nº 200/1967, art. 50, § 2º, inciso II, da Portaria interministerial nº 127/2008 e cláusula 7ª, § 1º do termo de ajuste.
16.	O Acórdão 9770/2016-TCU-Segunda Câmara (peça 17 e peça 18, p. 1, itens 6-9) concluiu que: (a)  as apresentações das bandas Forró Fenomenal e Marreta You Planeta foram comprovadas por meio do acervo fotográfico juntado à prestação de contas; (b) a divulgação do 'Ipubi Folia' em rádio e carro de som não restou comprovada, e (c) o nexo financeiro entre os recursos do convênio e o pagamento do cachê das bandas não restou comprovado, em virtude da ausência de notas fiscais ou de recibos emitidos em nome das bandas e assinadas por seus representantes legais.
17.	No reexame dos autos, feito no Acórdão 9589/2017-TCU-Segunda Câmara (peças 54, 55 e 56, p. 2-3, itens 18-24) , o TCU indicou a existência de indícios mínimos do liame causal entre os valores pagos à empresa intermediadora e o cachê da banda Marreta You Planeta, compostos pelo processo de inexigibilidade de licitação, contrato, nota fiscal nº 274, cheques, extrato bancário e carta de exclusividade, com firma reconhecida em cartório, assinada por Fredson Romero Novaes da Silva, representante legal da banda e sócio da empresa F3 Promoções Artísticas Ltda.  
18.	Sabe-se que a comprovação da boa e regular aplicação de recursos públicos transferidos mediante convênio e outros instrumentos congêneres evidencia-se com a execução física e a execução financeira da avença, acompanhada do nexo de causalidade entre uma e outra. Nesse sentido são os Acórdão 3223/2017-TCU-Segunda Câmara, rel. Min. Marcos Bemquerer, 997/2015- TCU-Plenário, rel. Min. Benjamin Zymler, e 597/2019- TCU-2ª Câmara, rel. Min. Marcos Bemquerer.
19.	As etapas do plano de trabalho do convênio (*) constituíram-se das seguintes ações: 
	Etapas
	Especificação
	Valor

	1
	Divulgação em rádio - 3 dias de divulgação com 200 chamadas de 30 segundos 
	9.140,00

	2
	Divulgação do evento em carro de som - 3 dias de divulgação com 10 horas/dia 
	1.860,00

	3
	Contratação da Banda Forró Fenomenal
	47.000,00

	4
	Contratação da Banda Marreta You Planeta
	52.000,00

	Total
	110.000,00

 (*) consulta ao Convênio 703.491 no Portal www.plataformamaisbrasil.gov.br/acesso-livre. 
20.	Passa-se ao exame da execução física do objeto ajustado.
21.	A avaliação da execução física do objeto pactuado foi realizada pelo concedente por prova indireta, documental, tendo em vista que não fora feita a inspeção in loco (itens 11 e 27 da peça 1, p. 245, 251) .
22.	A apresentação das bandas Forró Fenomenal e Marreta You Planeta no 'Ipubi Folia' fora aprovada pelo concedente no exame da prestação de contas contido no Parecer nº 130/2010 (item 29 da peça 1, p. 251, 253) , ratificado pelo TCU no voto condutor do Acórdão 9770/2016-TCU-Segunda Câmara (item 6 da peça 18, p. 1) .
23.	De outra forma, o concedente e o TCU apontaram a falta dos elementos de prova da efetiva divulgação do evento em rádio e carro de som, prevista nas etapas 1 e 2 do plano de trabalho, a teor dos Pareceres nº 130/2010 (item 29 da peça 1, p. 253) e nº 1.300/2011 (peça 2, p. 165, 167) , bem como do voto condutor do Acórdão 9770/2016-TCU-Segunda Câmara (item 6 da peça 18, p. 1) .
24.	O prefeito Francisco Rubensmário Chaves Siqueira não apresentou o conjunto de documentos solicitado pelo Ministério do Turismo (peça 1, p. 165, 167, 259-261, 269) , composto por: (a) do spot (fonograma de publicidade) da rádio, do comprovante de sua veiculação, com a programação prevista, mapa de irradiação, valor, atesto da rádio e o 'de acordo' do município de Ipubi/PE e (b) do spot/jingle (fonograma de publicidade) do carro de som, da fotografia do carro de som e da programação prevista, com atesto da empresa W.N.Q. de Brito Empreendimentos e o 'de acordo' do município de Ipubi/PE.  
25.	O dever do gestor municipal de apresentar a cópia do anúncio (spot/jingle) e o comprovante de sua veiculação em rádio e carro de som consta da cláusula 10ª, § 2º, letra 'j' do termo do convênio - prestação de contas (peça 1, p. 81) .
26.	As declarações da Rádio Poço Verde FM da prestação de serviços e do recebimento de pagamento (peça 75, p. 18 e 19) , por si sós, são insuficientes para comprovar a divulgação do 'Ipubi Folia' em rádio e em carro de som, prevista no plano de trabalho do convênio.
27.	Isto porque tais declarações, isoladamente, têm baixo valor probatório para demonstrar a divulgação do evento e provam apenas a existência das declarações, mas não os fatos declarados. Nesse sentido são os Acórdão 1423/2019-TCU-Plenário, rel. Min. Raimundo Carreiro, 2.455/2013-TCU-Plenário, rel. Min. José Jorge, 3.210/2012-TCU-1ª Câmara, rel. Min. Ana Arraes, e 2.834/2015-TCU-2ª Câmara, rel. Min. Augusto Nardes.  
28.	Cabe ao recorrente demonstrar a veracidade das declarações e apresentar os documentos solicitados pelo Ministério do Turismo e/ou outros capazes de comprovar a efetiva divulgação do 'Ipubi Folia', prevista no plano de trabalho, o que, até o momento, não ocorreu nestes autos. 
29.	Registra-se que não constam dos autos os documentos necessários à liquidação dessas despesas, como determina o art. 63 da Lei 4.320/1964, os quais comprovariam a divulgação do evento a cargo da Rádio Poço Verde FM (contratada pela empresa W.N.Q. de Brito Empreendimentos - peça 75, p. 18, 19) e da empresa W.N.Q. de Brito Empreendimentos (contratada pelo município convenente - peça 1, p. 139, 141) . 
30.	Rememora-se que constitui ônus do gestor municipal a produção das evidências necessárias para comprovar o adequado uso de recursos públicos, nos termos do art. 70, parágrafo único da Constituição Federal e conforme entendimento assentado nos Acórdão 4869/2010-TCU-Primeira Câmara, rel. Min. Marcos Bemquerer, 3.134/2010-TCU-2ª Câmara, rel. Min. Augusto Sherman, e 95/2013-TCU-Plenário, rel. Min. Walton Alencar Rodrigues. 
31.	 	Desse modo, remanesce o débito de R$ 11.000,00, referente à não comprovação da efetiva divulgação do evento em rádio (R$ 9.140,00) e carro de som (R$ 1.860,00) , prevista no plano de trabalho do Convênio 282/2009, Siafi 703.481. 
32.	Passa-se ao exame da execução financeira e de seu nexo de causalidade.
33.	O processo administrativo nº 030/2009 da prefeitura municipal de Ipubi/PE (peça 1, p. 179, 181-189, 213-244) , que tratou da inexigibilidade de licitação nº 003/2009, resultou na contratação da empresa W.N.Q. de Brito Empreendimentos, CNPJ 04.094.83310001-1 (peça 1, p. 139-143) , para a realização dos shows musicais das bandas Forró Fenomenal e Marreta You Planeta e da divulgação do 'Ipubi Folia' em rádio (200 chamadas de 30 segundos em 3 dias) e em carro de som (10 horas em 3 dias) .
34.	A proposta de preços (peça 1, p. 191) e o Contrato 095/2009 (peça 1, p. 140-141) fixaram os cachês das bandas Marreta You Planeta e Forró Fenomenal e da divulgação do evento em rádio e carro de som nos seguintes valores: R$ 52.000,00, R$ 47.000,00, R$ 9.140,00 e R$ 1.860,00. 
35.	Os documentos referentes à execução financeira constam do quadro abaixo:
	Documento
	Data
	Valor (R$) 

	Cartas de exclusividade (peça 1, p. 193-195) 
	11/05/2009
	-

	Nota de empenho da prefeitura de Ipubi/PE (peça 1, p. 135) 
	29/05/2009
	110.000,00

	Nota fiscal nº 274 emitida pela empresa W.N.Q. de Brito (peça 1, p. 137) 
	30/05/2009
	110.000,00

	Depósito da contrapartida na conta específica 12.432-X (peça 1, p. 171) 
	30/06/2009
	10.000,00

	Ordem bancária do Ministério do Turismo (peça 1, p. 173) 
	13/07/2009
	100.000,00

	Ordem de pagamento do município à contratada (peça 1, p. 135) 
	15/07/2009
	102.850,00

	Cheque 850.001 emitido em favor da empresa W.N.Q. de Brito (peça 1, p. 147) 
	15/07/2009
	102.850,00

	Ordem de pagamento de ISS (peça 1, p. 149) 
	15/07/2009
	5.500,00

	Cheque 850.002 emitido em favor do município - ISS (peça 1, p. 147) 
	15/07/2009
	5.500,00

	Comprovante de depósito em conta municipal - ISS (peça 1, p. 145) 
	16/07/2009
	5.500,00

	Ordem de pagamento do IRPJ (peça 1, p. 151) 
	15/07/2009
	1.650,00

	Cheque 850.003 emitido em favor do município - IRPJ (peça 1, p. 147) 
	15/07/2009
	1.650,00

	Comprovante de depósito em conta municipal - IRPJ (peça 1, p. 145) 
	16/07/2009
	1.650,00

	Guia de Recolhimento da União  do saldo remanescente (peça 2, p. 153)	
	27/10/2010
	53,10

	Cheque 850.005 (peça 2, p. 77, 155) 
	27/10/2010
	53,10

	Relação de pagamentos efetuados (peça 1, p. 291) 
	03/11/2010
	-

	Declarações da empresa F3 Produções Artísticas Ltda. (peça 75, p. 13-14) 
	10/07/2019
	52.000,00

	Declarações da empresa F3 Produções Artísticas Ltda. (peça 75, p. 15-16) 
	10/07/2019
	47.000,00

	Declarações da Rádio Poço Verde FM (peça 75, p. 18-19) 
	17/07/2019
	9.140,00

	Declarações da Rádio Poço Verde FM (peça 75, p. 18-19) 
	17/07/2019
	1.860,00

36.		A nota de empenho (peça 1, p. 135) , a nota fiscal nº 274 (peça 137) , as transferências dos recursos federais e municipais à conta específica (peça 1, p. 171, 173) , as ordens de pagamento (peça 1, p. 135, 149, 151) , os cheques 850.001, 850.002 e 850.003 (peça 1, p. 147) , os comprovantes de depósito referentes ao ISS e IRPJ (peça 1, p. 145) , o extrato bancário da conta específica (peça 1, p. 171-177) , as cartas de exclusividade de representação das bandas, limitadas a data e local específicos (peça 1, p. 193, 195) , as declarações da empresa F3 Produções Artística Ltda. (peça 75, p. 13-16) e as declarações da Rádio Poço Verde FM (peça 75, p. 18-19) comprovam apenas o pagamento (com recursos do convênio) realizado à empresa intermediadora W.N.Q. de Brito Empreendimentos (R$ 102.850,00) , o recolhimento de ISS (R$ 5.500,00) e IRPJ (R$ 1.650,00) e a devolução do saldo remanescente à conta do convênio (R$ 53,10) .   
37.	O Sr. Fredson Romero Novaes da Silva, CPF XXX.657.445-XX, representante das bandas nas cartas de exclusividade (peça 1, p. 193-195) , era também sócio da empresa F3 Promoções Artísticas Ltda. (item 21 da peça 56, p. 3) , o que poderia levar à conclusão de que a referida empresa representava as bandas Marreta You Planeta e Forró Fenomenal.
38.	A empresa F3 Produções Artística Ltda., CNPJ 13.029.985/0001-20, representada por Flauber Ronne Araújo Valeriano, CPF 748.048.554-9, declarou, em 10/7/2019, que é detentora exclusiva dos direitos das bandas Marreta You Planeta e Forró Fenomenal e que fora contratada pela empresa W.N.Q. de Brito Empreendimentos para a realização dos shows musicais das bandas em 30/5/2009 no 'Ipubi Folia' por R$ 52.000,00 e R$ 47.000,00, respectivamente, valores que recebeu da prefeitura de Ipubi/PE, por intermédio da empresa W.N.Q. de Brito Empreendimentos (peça 75, p. 13-16) .
39.	Ocorre que as declarações da empresa F3 Produções Artísticas Ltda., além de intempestivas (10/7/2019) , isoladamente, têm baixo valor probatório, porquanto provam somente a sua existência, mas não os fatos declarados, conforme jurisprudência assentada pelo TCU. 
40.	Não há nos autos notas fiscais, cheques, transferências bancárias, recibos e/ou outros documentos relacionados ao ajuste firmado entre a empresa representante das bandas e a empresa intermediária, que possam comprovar o nexo entre o repasse realizado à empresa intermediadora W.N.Q. de Brito Empreendimentos e o pagamento dos cachês das bandas de R$ 52.000,00 e R$ 47.000,00, supostamente recebido pela empresa F3 Produções Artística Ltda. para a apresentação do dia 30/5/2009 no 'Ipubi-Folia'. 
41.	Não há qualquer justificativa para a ausência desses documentos nos autos. 
42.		Ao contrário do que decidiu o Tribunal no Acórdão 9589/2017-TCU-Segunda Câmara (peça 55) , entende-se que o conjunto de documentos que fundamentaram a referida decisão (carta de exclusividade, nota fiscal nº 274, cheques, extrato bancário e extratos de diários oficiais de municípios) foi insuficiente para demonstrar o liame entre os recursos repassados à empresa W.N.Q. de Brito Empreendimentos e o pagamento do cachê de R$ 52.000,00 à banda Marreta You Planeta.
43.	Isto porque a constatação de que a banda Marreta You Planeta fora representada em diversas contratações pela empresa F3 Promoções Artísticas Ltda. (peça 54 e itens 18 a 24 da peça 56, p. 2-3) , junto com os demais documentos financeiros (nota fiscal, cheques e extrato bancário) , é incapaz de formar o nexo entre os R$ 102.850,00 repassados à empresa W.N.Q. de Brito Empreendimentos (cheque 850.001 de peça 1, p. 147) e o cachê da banda Marreta You Planeta no valor de R$ 52.000,00, supostamente pago à empresa F3 Produções Artísticas Ltda.     
44.	Ocorre que, nesta fase recursal, não se pode aumentar o valor do débito imposto ao recorrente no Acórdão 9589/2017-TCU-Segunda Câmara (peça 55) , em homenagem ao princípio do non reformatio in pejus. 
45.	Desta feita, remanesce a falta de comprovação do nexo entre os recursos do convênio e o pagamento do cachê das bandas (R$ 52.000,00 e R$ 47.000,00) mas, em respeito ao princípio do non reformatio in pejus, propõe-se a manutenção do débito de R$ 58.000,00 (R$ 11.000,00 + R$ 47.000,00) , decidido no Acórdão 9589/2017-TCU-Segunda Câmara (peça 55) . 
46. 	A nota fiscal nº 274 (peça 137) , o cheque nº 850.001 (peça 1, p. 147) , o extrato bancário da conta específica (peça 1, p. 171-177) , assim como as declarações da Rádio Poço Verde FM (peça 75, p. 18-19) , constituem elementos de prova insuficientes para demonstrar o nexo financeiro entre os recursos do convênio e o pagamento das despesas relacionadas à divulgação do 'Ipubi Folia'. Rememora-se que a execução física da divulgação do evento, a cargo da Rádio Poço Verde FM e da empresa W.N.Q. de Brito Empreendimentos, sequer restou comprovada nos autos.
47.		A responsabilidade dos jurisdicionados perante o TCU é de natureza subjetiva e fica caracterizada mediante a presença de simples culpa, em sentido estrito, sendo desnecessária a caracterização de conduta dolosa ou má-fé do gestor para que este seja responsabilizado, conforme entendimento firmado nos Acórdão 9004/2018-TCU-Primeira Câmara, rel. Min. Bruno Dantas, 479/2010-TCU-Plenário, rel. Min. Raimundo Carreiro e 1.530/2008-TCU-Plenário, rel. Min. Benjamin Zymler. 
48.	Portanto, o alegado erro de boa-fé (culpa em sentido estrito) não afasta a responsabilidade do recorrente por não ter comprovado a boa e regular aplicação dos recursos repassados pelo convênio. Ademais, a boa-fé é aferida objetivamente pelo TCU, diante da prova de algum ato ou fato capaz de caracterizar a conduta zelosa e diligente do responsável, o que não ocorreu nestes autos.
49.	A responsabilidade do prefeito Francisco Rubensmário Chaves Siqueira pelo débito foi assumida na assinatura do Termo de Convênio 282/2009, Siafi 703.481 (peça 1, p. 57-89) , que o fez garantidor da perfeita execução do objeto ajustado.
50.	Não há como aplicar ao presente caso o princípio da insignificância (bagatela) , em razão do valor do débito remanescente de R$ 58.000,00 (peça 55) e do grau de reprovabilidade da conduta do gestor municipal, multado em R$ 26.000,00 (peça 55) .
51.	Em atendimento ao princípio da proporcionalidade, a gradação no valor da multa aplicada ao gestor levou em consideração a quantidade de irregularidades, o grau de reprovabilidade da conduta do responsável, o dano ao erário e as circunstâncias do caso concreto. Nesse sentido são os Acórdão 2662/2015-TCU-Segunda Câmara, rel. Min. Vital do Rêgo, Augusto Sherman, 976/2018-TCU-Plenário, rel. Min. Bruno Dantas e 1.077/2012-TCU-Plenário, rel. Min. Walton Alencar Rodrigues. 
52.	Não houve a alegada condenação do recorrente por crime de responsabilidade.
53.	Assim, não há como acolher as razões apresentadas.
CONCLUSÃO
54.	A comprovação da boa e regular aplicação de recursos públicos transferidos mediante convênio e outros instrumentos congêneres evidencia-se com a execução física e a execução financeira da avença, acompanhada do nexo de causalidade entre uma e outra.
55.		A apresentação das bandas fora aprovada pelo concedente no exame da prestação de contas contido no Parecer nº 130/2010 (item 29 da peça 1, p. 251, 253) , ratificado pelo TCU no voto condutor do Acórdão 9770/2016-TCU-Segunda Câmara (item 6 da peça 18, p. 1) .
56.	A divulgação do 'Ipubi Folia' em rádio e carro de som, prevista no plano de trabalho, não restou demonstrada nos autos por falta de elementos probatórios, a teor dos Pareceres nº 130/2010 (item 29 da peça 1, p. 253) e nº 1.300/2011 (peça 2, p. 165, 167) e do voto condutor do Acórdão 9770/2016-TCU-Segunda Câmara (item 6 da peça 18, p. 1) .
57.		As declarações da Rádio Poço Verde FM da prestação de serviços e do recebimento de pagamento (peça 75, p. 18 e 19) são insuficientes para comprovar a efetiva divulgação do evento, porquanto, isoladamente, têm baixo valor probatório e provam apenas a existência das declarações, mas não os fatos declarados.  
58.	Constitui ônus do gestor municipal a produção das evidências necessárias para comprovar o adequado uso de recursos públicos, nos termos do art. 70, parágrafo único da Constituição Federal. 
59.		Desse modo, remanesce o débito de R$ 11.000,00, referente à não comprovação da efetiva divulgação do evento em rádio (R$ 9.140,00) e carro de som (R$ 1.860,00) , prevista no plano de trabalho do Convênio 282/2009, Siafi 703.481.
60.	A empresa F3 Produções Artística Ltda., CNPJ 13.029.985/0001-20, representada por Flauber Ronne Araújo Valeriano, CPF 748.048.554-9, declarou, em 10/7/2019, que é detentora exclusiva dos direitos das bandas Marreta You Planeta e Forró Fenomenal e que fora contratada pela empresa W.N.Q. de Brito Empreendimentos para a realização dos shows musicais das bandas em 30/5/2009 no 'Ipubi Folia' por R$ 52.000,00 e R$ 47.000,00, respectivamente, valores que recebeu da prefeitura de Ipubi/PE, por intermédio da empresa W.N.Q. de Brito Empreendimentos (peça 75, p. 13-16) .
61.	As declarações intempestivas da empresa F3 Produções Artísticas Ltda., isoladamente, têm baixo valor probatório, porquanto provam somente a sua existência, mas não os fatos declarados, conforme jurisprudência assentada pelo TCU. 
62.	Não há nos autos notas fiscais, cheques, transferências bancárias, recibos e/ou outros documentos relacionados ao ajuste firmado entre a empresa representante das bandas e a empresa intermediária, que possam comprovar o nexo entre o repasse realizado à empresa intermediadora W.N.Q. de Brito Empreendimentos e o pagamento dos cachês das bandas, supostamente recebido pela empresa F3 Produções Artística Ltda. para a apresentação do dia 30/5/2009 no 'Ipubi-Folia'. 
63.		O conjunto de documentos apresentado nos autos é insuficiente para comprovar o liame entre os recursos repassados à empresa W.N.Q. de Brito Empreendimentos e o pagamento do cachê das bandas no valor de R$ 52.000,00 e R$ 47.000,00.
64.	Em respeito ao princípio do non reformatio in pejus, propõe-se a manutenção do débito de R$ 58.000,00 (R$ 11.000,00 + R$ 47.000,00) , decidido no Acórdão 9589/2017-TCU-Segunda Câmara.
65.		A responsabilidade dos jurisdicionados perante o TCU é de natureza subjetiva e fica caracterizada mediante a presença de simples culpa, em sentido estrito, sendo desnecessária a caracterização de conduta dolosa ou má-fé do gestor para que este seja responsabilizado. 
66.	A responsabilidade do prefeito Francisco Rubensmário Chaves Siqueira pelo débito foi assumida na assinatura do Termo de Convênio 282/2009, Siafi 703.481 (peça 1, p. 57-89) , que o fez garantidor da perfeita execução do objeto ajustado.
67.		Não há como aplicar o princípio da insignificância (bagatela) , em razão do valor do débito remanescente de R$ 58.000,00 (peça 55) e do grau de reprovabilidade da conduta do gestor municipal, multado em R$ 26.000,00 (peça 55) .
68.	Em atendimento ao princípio da proporcionalidade, a gradação no valor da multa aplicada ao gestor levou em consideração a quantidade de irregularidades, o grau de reprovabilidade da conduta do responsável, o dano ao erário e as circunstâncias do caso concreto.
PROPOSTA DE ENCAMINHAMENTO
69.	Ante o exposto, submete-se à consideração superior a análise do recurso de revisão interposto por Francisco Rubensmário Chaves Siqueira contra o Acórdão 9770/2016-TCU-Segunda Câmara, propondose, com fundamento no artigo 35, da Lei 8.443/1992:
	a) conhecê-lo e, no mérito, negar-lhe provimento:
	b) dar ciência às partes, à Procuradoria da República no Estado de Pernambuco, aos órgãos/entidades interessados, bem como aos demais cientificados do acórdão recorrido.
2.	Estando os autos neste Gabinete, o recorrente juntou decisão judicial por meio da qual, em sede de Agravo de Instrumento (1008125-71.2020.4.01.0000) interposto junto ao Tribunal Regional Federal da 1ª Região, o Desembargador Souza Prudente deferiu o pedido de antecipação de tutela recursal para "sobrestar os efeitos do Acórdão 9589/2017-TCU-Segunda Câmara do TCU, (processo nº Processo 000.661/2015-5) , em relação ao agravante, até o pronunciamento definitivo da Turma julgadora" (peça 96, p. 117) .
3.	Com base nesses elementos, retornei o processo para a unidade instrutiva, a qual, após analisar o conteúdo decisório, produziu o seguinte parecer (peças 105 e 106) :
INTRODUÇÃO
	Trata-se de recurso de revisão (peça 75) interposto por Francisco Rubensmario Chaves Siqueira, prefeito municipal de Ipubi-PE, contra o Acórdão 9770/2016-TCU-Segunda Câmara (peça 17) , de relatoria do Ministro André Luís de Carvalho, transcrito na íntegra abaixo:
9. Acórdão:
Vistos, relatados e discutidos estes autos de tomada de contas especial instaurada contra o Sr. Francisco Rubensmário Chaves Siqueira, ex-prefeito municipal de Ipubi/PE (gestão: 2009-2012) , em razão de irregularidades na execução físico-financeira do Convênio 282/2009 (Peça 1, p. 57-89) firmado com o Ministério do Turismo (MTur) para o apoio ao evento intitulado "Ipubi Folia";
ACORDAM os Ministros do Tribunal de Contas da União, reunidos em sessão da Segunda Câmara, ante as razões expostas pelo Relator, em:
9.1. rejeitar as alegações de defesa apresentadas pelo Sr. Francisco Rubensmário Chaves Siqueira;
9.2. julgar irregulares as contas do Sr. Francisco Rubensmário Chaves Siqueira, com fundamento nos arts. 1º, I, 16, III, alínea "c", 19 e 23, III, da Lei 8.443/1992, para condená-lo ao pagamento da quantia a seguir especificada, com a fixação do prazo de quinze dias, a contar da notificação, para comprovar, perante o Tribunal (art. 214, inciso III, alínea 'a', do Regimento Interno) , o recolhimento da dívida aos cofres do Tesouro Nacional, atualizada monetariamente e acrescida dos juros de mora, calculados a partir das datas discriminadas, até a data do recolhimento, na forma da legislação em vigor:
	VALOR ORIGINAL (R$) 
	DATA DA OCORRÊNCIA

	100.000,00
	9/7/2009

9.3. aplicar ao Sr. Francisco Rubensmário Chaves Siqueira a multa prevista no art. 57 da Lei 8.443, 1992, no valor de R$ 50.000,00 (cinquenta mil reais) , com a fixação do prazo de quinze dias, a contar da notificação, para comprovar, perante o Tribunal (art. 214, inciso III, alínea "a", do Regimento Interno) , o recolhimento da dívida aos cofres do Tesouro Nacional, atualizada monetariamente na forma da legislação em vigor;
9.4. autorizar, desde logo, nos termos do art. 28, inciso II, da Lei 8.443/1992, a cobrança judicial das dívidas constantes deste Acórdão, caso não atendidas as notificações;
9.5. autorizar, desde já, com amparo no art. 26 da Lei nº 8.443, de 1992, e no art. 217 do RITCU, o parcelamento das dívidas constantes deste Acórdão em até 36 (trinta e seis) prestações mensais e sucessivas, caso requerido, esclarecendo ao responsável que a falta de pagamento de qualquer parcela importará no vencimento antecipado do saldo devedor (art. 217, § 2º, do RITCU) ; e 
9.6. encaminhar cópia do presente Acórdão, bem como do Relatório e da Proposta de Deliberação que o fundamenta, à Procuradoria da República no Estado de Pernambuco, nos termos do § 3º do art. 16 da Lei 8.443/1992 e do § 7º do art. 209 do Regimento Interno do TCU, para o ajuizamento das ações penais e civis cabíveis. 
HISTÓRICO 	
2.	Esta tomada de contas especial foi instaurada pelo Ministério do Turismo (MTur) em desfavor de Francisco Rubensmário Chaves Siqueira, prefeito municipal de Ipubi/PE (2005-2008, 2009-2012 e 2017-2020) , em razão de irregularidades na execução físico-financeira do Convênio 282/2009, Siafi 703.481.
3.	O convênio teve por objeto o apoio ao evento intitulado 'Ipubi Folia' e envolveu R$ 100.000,00 à conta do concedente e R$ 10.000,00 de contrapartida do convenente. Os recursos federais foram liberados em 9/7/2009 e a vigência foi de 28/5/2009 a 23/8/2009.
4.	A prestação de contas evidenciou inconsistências na execução físico-financeira do ajuste, conforme análise do concedente à peça 1, p. 245-255 e peça 2, p. 163-175, 205-213.
5.	As alegações de defesa do responsável foram examinadas pela Secex/PE, que concluiu pela falta do liame causal entre os recursos federais do convênio e o pagamento do cachê das bandas Forró Fenomenal e Marreta You Planeta, bem como pela ausência de prova da divulgação do evento. 
6.	O Ministério Público/TCU, o Relator original e a Segunda Câmara acolheram o exame técnico, nos termos do Acórdão 9770/2016-TCU-Segunda Câmara, de relatoria do Ministro André de Carvalho (peça 17) .
7.	Os embargos declaratórios foram rejeitados no Acórdão 12497/2016-TCU-Segunda Câmara (peça 29) .
8.	O recurso de reconsideração de Francisco Rubensmário Chaves Siqueira (peça 38) foi parcialmente acolhido no Acórdão 9489/2017-TCU-Segunda Câmara, de relatoria do Ministro Vital do Rêgo (peça 55) . A decisão afastou o débito referente ao cachê da banda Marreta You Planeta (R$ 52.000,00) e reduziu a multa do responsável para R$ 26.000,00, fundamentada no entendimento de que havia indícios mínimos do liame causal entre os valores pagos à empresa intermediadora e o cachê da referida banda (itens 18-24 da peça 56, p. 2-3) . 
9.	Quanto ao débito, o exame de mérito (peça 80) do recurso de revisão (peça 75) concluiu que: (a) remanesce o débito de R$ 11.000,00, referente a não comprovação da efetiva divulgação do evento em rádio (R$ 9.140,00) e carro de som (R$ 1.860,00) ; e (b) o conjunto de documentos apresentado nos autos é insuficiente para comprovar o liame entre os recursos repassados à empresa W.N.Q. de Brito Empreendimentos e o pagamento do cachê das bandas no valor de R$ 52.000,00 e R$ 47.000,00. Todavia, em respeito ao princípio do non reformatio in pejus, propôs-se a manutenção do débito de R$ 58.000,00 (R$ 11.000,00 + R$ 47.000,00) , decidido no Acórdão 9589/2017-TCU-Segunda Câmara.
10.	O Ministério Público junto ao TCU anuiu à proposta da Secretaria de Recursos (peça 85) . 
11.	No dia 15/6/2020, o Desembargador do Tribunal Regional Federal da 1ª Região Souza Prudente deferiu a tutela de urgência no agravo de instrumento interposto contra decisão proferida pelo Juízo da 20ª Vara Federal da Seção Judiciária do Distrito Federal nos autos da ação ajuizada por Francisco Rubensmario Chaves Siqueira contra a União Federal, em que se busca a suspensão dos efeitos do Acórdão 9589/2017-TCU-Segunda Câmara (TC Processo 000.661/2015-5) , até o julgamento definitivo da demanda, em que se discute a legitimidade da penalidade que lhe foi imposta, nos seguintes termos (peça 86, p. 5-13) :
"Com estas considerações e tendo em vista que a pretensão deduzida na peça vestibular afina-se com o entendimento jurisprudencial já firmado em nossos tribunais, no sentido de que, enquanto pendente de discussão judicial, a envolver dilação probatória, como no caso, não se deve executar as medidas e/ou penalidades decorrentes do ato impugnado, enquadrando-se, assim, nas comportas revisoras do art. 1019, I, do novo CPC, defiro o pedido de antecipação da tutela recursal formulado na inicial, para sobrestar os efeitos do Acórdão 9589/2017-TCU-Segunda Câmara do TCU, (processo nº  Processo 000.661/2015-5) , em relação ao agravante, até o pronunciamento definitivo da Turma julgadora."
12.	Em 26/3/2021, o Ministro-relator Aroldo Cedraz (peça 99) determinou a restituição dos autos à Secretaria de Recursos para acompanhar o desdobramento da ação judicial em sede de Agravo de Instrumento (1008125-71.2020.4.01.0000) , interposto junto ao Tribunal Regional Federal da 1ª Região, e  retomar o andamento destes autos após afastado o óbice ao julgamento por este TCU.
13.	No dia 13/8/2021, o Juízo da 20ª Vara Federal/SJDF julgou procedente o pedido formulado por Francisco Rubensmario Chaves Siqueira para anular o Acórdão 9589/2017-TCU-Segunda Câmara, no âmbito do processo nº 1014420-12.2020.4.01.3400 (peça 104) .
14.	O Juízo Federal fundamentou sua sentença da seguinte forma (peça 104, p. 4-6) :
"A defesa foi rejeitada nos termos do Acórdão nº 9770/2016 (fls. 1.012/1.021; ID nº 198200867) .
Contudo, consta do Parecer de Reanálise de (fls. 890/895) que o Autor deixou de encaminhar apenas a documentação correspondente às exigência dos itens 1 e 2, supratranscritas. Portanto, é certo que o convênio foi cumprido havendo, em relação a esses dois itens, apenas atraso na prestação de contas. 
Ocorre que, a despeito de merecer reprimenda a atitude negligente no cumprimento das exigências pactuadas no Convênio, não é razoável admitir que o Autor seja penalizado com o pagamento de um débito equivalente à inexecução integral do contrato, mormente quando se verifica dos autos cópia do contrato celebrado com a empresa W.N.Q DE BRITO EMPREENDIMENTOS, contratada para realização do evento bem como nota fiscal serviços, no valor do convênio, acusando pagamento a essa empresa pela prestação do serviço objeto do Convênio, cuja autenticidade não foi questionada pela Ré. A propósito, transcrevo parte do voto da lavra do Ministro Vital do Rêgo, proferido na Tomada de Contas Processo 000.661/2015-5 [...]
Como se extrai do voto do Ministro, há comprovação de pagamento da empresa contratada para execução do evento, cujo valor equivale ao pactuado no Convênio, sendo irrelevante a ausência de pagamento à banda Forró Fenomenal, uma vez que se trata para o Autor de res inter alios acta pois, nos termos da Cláusula Primeira do contrato celebrado com W.N.Q DE BRITO EMPREENDIMENTOS W.N.Q DE BRITO EMPREENDIMENTOS (fls. 558, caberia a essa empresa a realização de 01 (um) Show Artístico Musical em praça pública, na sede do município, com as Bandas musicais Banda Fenomenal Marreta You Planeta. Constando, ainda do Parágrafo Quarto que "O Contratante pagará ao contratado pelo show artístico musical o valor de R$ 99.000,00 (noventa e nove mil reais) " valor esse que consta da nota fiscal de serviços juntada às fls. 566, emitida pela empresa contratada, em favor da Prefeitura de Ipubi.
Ante o exposto, JULGO PROCEDENTE O PEDIDO para anular o Acórdão 9589/2017-TCU-Segunda Câmara. 
Condeno a Ré ao pagamento das custas processuais e honorários advocatícios que arbitro no percentual mínimo estabelecido pelo art. 85, § 3º do CPC, incidente sobre o valor da causa atualizado. 
Havendo recurso de apelação, à parte recorrida para contrarrazões. Apresentadas preliminares nas contrarrazões, vista ao apelante. Tudo cumprido, remetam-se ao TRF. 
Publique-se. Registre-se. Intimem-se. 
Sentença sujeita ao duplo grau de jurisdição. 
Brasília-DF, 13 de agosto de 2021  [destaques acrescidos]
ANÁLISE
15.	Observe que a decisão judicial deixou de examinar o débito referente à divulgação do evento no valor de R$ 11.000,00, tratado na instrução de peça 80, p. 5-6, nos seguintes termos:
23. De outra forma, o concedente e o TCU apontaram a falta dos elementos de prova da efetiva divulgação do evento em rádio e carro de som, prevista nas etapas 1 e 2 do plano de trabalho, a teor dos Pareceres nº 130/2010 (item 29 da peça 1, p. 253) e nº 1.300/2011 (peça 2, p. 165, 167) , bem como do voto condutor do Acórdão 9770/2016-TCU-Segunda Câmara (item 6 da peça 18, p. 1) . 
24. O prefeito Francisco Rubensmário Chaves Siqueira não apresentou o conjunto de documentos solicitado pelo Ministério do Turismo (peça 1, p. 165, 167, 259-261, 269) , composto por: (a) do spot (fonograma de publicidade) da rádio, do comprovante de sua veiculação, com a programação prevista, mapa de irradiação, valor, atesto da rádio e o 'de acordo' do município de Ipubi/PE e (b) do spot/jingle (fonograma de publicidade) do carro de som, da fotografia do carro de som e da programação prevista, com atesto da empresa W.N.Q. de Brito Empreendimentos e o 'de acordo' do município de Ipubi/PE. 
25. O dever do gestor municipal de apresentar a cópia do anúncio (spot/jingle) e o comprovante de sua veiculação em rádio e carro de som consta da cláusula 10ª, § 2º, letra 'j' do termo do convênio - prestação de contas (peça 1, p. 81) . 
26. As declarações da Rádio Poço Verde FM da prestação de serviços e do recebimento de pagamento (peça 75, p. 18 e 19) , por si sós, são insuficientes para comprovar a divulgação do 'Ipubi Folia' em rádio e em carro de som, prevista no plano de trabalho do convênio.
27. Isto porque tais declarações, isoladamente, têm baixo valor probatório para demonstrar a divulgação do evento e provam apenas a existência das declarações, mas não os fatos declarados. Nesse sentido são os Acórdão 1423/2019-TCU-Plenário, rel. Min. Raimundo Carreiro, 2.455/2013-TCU-Plenário, rel. Min. José Jorge, 3.210/2012-TCU-1ª Câmara, rel. Min. Ana Arraes, e 2.834/2015-TCU-2ª Câmara, rel. Min. Augusto Nardes.
28. Cabe ao recorrente demonstrar a veracidade das declarações e apresentar os documentos solicitados pelo Ministério do Turismo e/ou outros capazes de comprovar a efetiva divulgação do 'Ipubi Folia', prevista no plano de trabalho, o que, até o momento, não ocorreu nestes autos.
29. Registra-se que não constam dos autos os documentos necessários à liquidação dessas despesas, como determina o art. 63 da Lei 4.320/1964, os quais comprovariam a divulgação do evento a cargo da Rádio Poço Verde FM (contratada pela empresa W.N.Q. de Brito Empreendimentos - peça 75, p. 18, 19) e da empresa W.N.Q. de Brito Empreendimentos (contratada pelo município convenente - peça 1, p. 139, 141) .
30. Rememora-se que constitui ônus do gestor municipal a produção das evidências necessárias para comprovar o adequado uso de recursos públicos, nos termos do art. 70, parágrafo único da Constituição Federal e conforme entendimento assentado nos Acórdão 4869/2010-TCU-Primeira Câmara, rel. Min. Marcos Bemquerer, 3.134/2010-TCU-2ª Câmara, rel. Min. Augusto Sherman, e 95/2013-TCU-Plenário, rel. Min. Walton Alencar Rodrigues.
31. Desse modo, remanesce o débito de R$ 11.000,00, referente à não comprovação da efetiva divulgação do evento em rádio (R$ 9.140,00) e carro de som (R$ 1.860,00) , prevista no plano de trabalho do Convênio 282/2009, Siafi 703.481. [destaque acrescido]
16.	Em sentido diverso ao entendimento firmado pelo Juízo Federal, a Secretaria de Recursos (peça 80, p. 5-8) destacou a relevância da prova do pagamento realizado à banda Forró Fenomenal para que o gestor municipal pudesse demonstrar a boa e regular aplicação dos recursos públicos a ele confiados, nos seguintes termos:
18. Sabe-se que a comprovação da boa e regular aplicação de recursos públicos transferidos mediante convênio e outros instrumentos congêneres evidencia-se com a execução física e a execução financeira da avença, acompanhada do nexo de causalidade entre uma e outra.
[...]
32. Passa-se ao exame da execução financeira e de seu nexo de causalidade. 
33. O processo administrativo nº 030/2009 da prefeitura municipal de Ipubi/PE (peça 1, p. 179, 181-189, 213-244) , que tratou da inexigibilidade de licitação nº 003/2009, resultou na contratação da empresa W.N.Q. de Brito Empreendimentos, CNPJ 04.094.83310001-1 (peça 1, p. 139-143) , para a realização dos shows musicais das bandas Forró Fenomenal e Marreta You Planeta e da divulgação do 'Ipubi Folia' em rádio (200 chamadas de 30 segundos em 3 dias) e em carro de som (10 horas em 3 dias) . 
34. A proposta de preços (peça 1, p. 191) e o Contrato 095/2009 (peça 1, p. 140-141) fixaram os cachês das bandas Marreta You Planeta e Forró Fenomenal e da divulgação do evento em rádio e carro de som nos seguintes valores: R$ 52.000,00, R$ 47.000,00, R$ 9.140,00 e R$ 1.860,00.
[...]
36. A nota de empenho (peça 1, p. 135) , a nota fiscal nº 274 (peça 137) , as transferências dos recursos federais e municipais à conta específica (peça 1, p. 171, 173) , as ordens de pagamento (peça 1, p. 135, 149, 151) , os cheques 850.001, 850.002 e 850.003 (peça 1, p. 147) , os comprovantes de depósito referentes ao ISS e IRPJ (peça 1, p. 145) , o extrato bancário da conta específica (peça 1, p. 171-177) , as cartas de exclusividade de representação das bandas, limitadas a data e local específicos (peça 1, p. 193, 195) , as declarações da empresa F3 Produções Artística Ltda. (peça 75, p. 13-16) e as declarações da Rádio Poço Verde FM (peça 75, p. 18-19) comprovam apenas o pagamento (com recursos do convênio) realizado à empresa intermediadora W.N.Q. de Brito Empreendimentos (R$ 102.850,00) , o recolhimento de ISS (R$ 5.500,00) e IRPJ (R$ 1.650,00) e a devolução do saldo remanescente à conta do convênio (R$ 53,10) . 
37. O Sr. Fredson Romero Novaes da Silva, CPF XXX.657.445-XX, representante das bandas nas cartas de exclusividade (peça 1, p. 193-195) , era também sócio da empresa F3 Promoções Artísticas Ltda. (item 21 da peça 56, p. 3) , o que poderia levar à conclusão de que a referida empresa representava as bandas Marreta You Planeta e Forró Fenomenal. 
38. A empresa F3 Produções Artística Ltda., CNPJ 13.029.985/0001-20, representada por Flauber Ronne Araújo Valeriano, CPF 748.048.554-9, declarou, em 10/7/2019, que é detentora exclusiva dos direitos das bandas Marreta You Planeta e Forró Fenomenal e que fora contratada pela empresa W.N.Q. de Brito Empreendimentos para a realização dos shows musicais das bandas em 30/5/2009 no 'Ipubi Folia' por R$ 52.000,00 e R$ 47.000,00, respectivamente, valores que recebeu da prefeitura de Ipubi/PE, por intermédio da empresa W.N.Q. de Brito Empreendimentos (peça 75, p. 13- 16) . 
39. Ocorre que as declarações da empresa F3 Produções Artísticas Ltda., além de intempestivas (10/7/2019) , isoladamente, têm baixo valor probatório, porquanto provam somente a sua existência, mas não os fatos declarados, conforme jurisprudência assentada pelo TCU. 
40. Não há nos autos notas fiscais, cheques, transferências bancárias, recibos e/ou outros documentos relacionados ao ajuste firmado entre a empresa representante das bandas e a empresa intermediária, que possam comprovar o nexo entre o repasse realizado à empresa intermediadora W.N.Q. de Brito Empreendimentos e o pagamento dos cachês das bandas de R$ 52.000,00 e R$ 47.000,00, supostamente recebido pela empresa F3 Produções Artística Ltda. para a apresentação do dia 30/5/2009 no 'Ipubi-Folia'. 
41. Não há qualquer justificativa para a ausência desses documentos nos autos. 
[...] 
45. Desta feita, remanesce a falta de comprovação do nexo entre os recursos do convênio e o pagamento do cachê das bandas (R$ 52.000,00 e R$ 47.000,00) mas, em respeito ao princípio do non reformatio in pejus, propõe-se a manutenção do débito de R$ 58.000,00 (R$ 11.000,00 + R$ 47.000,00) , decidido no Acórdão 9589/2017-TCU-Segunda Câmara (peça 55) 
[...]
49. A responsabilidade do prefeito Francisco Rubensmário Chaves Siqueira pelo débito foi assumida na assinatura do Termo de Convênio 282/2009, Siafi 703.481 (peça 1, p. 57-89) , que o fez garantidor da perfeita execução do objeto ajustado. [destaques acrescidos]
17.	Segundo a consulta realizada no Portal do Siconv em 4/9/2021 (https://voluntarias.plataformamaisbrasil.gov.br/voluntarias/DetalharCronoFisico/DetalheCronogramaFisicoVerEtapas.do?id=92622&idProposta=52279) , as contratações das bandas Fenomenal e Marreta You Planeta, acompanhadas dos valores dos respectivos cachês (R$ 47.000,00 e R$ 52.000,00) , constituem as etapas 3 e 4 do plano de trabalho aprovado, que, por sua vez, integra o instrumento do Convênio 703.481/2009, a teor de sua cláusula segunda (peça 1, p. 59) .   
18.	A proposta ofertada pela empresa W.N.Q. de Brito Empreendimentos (peça 1, p. 191) , bem como o processo de inexigibilidade de licitação nº 003/2009 (peça 1, p. 231) , também deixaram expresso o valor dos cachês a serem pagos a cada uma das bandas.   
19.	Tais documentos deixam claro que é dever do gestor municipal, no que tange ao nexo causal, evidenciar o pagamento dos cachês das bandas, cujos valores estão discriminados nas etapas 3 e 4 do plano de trabalho (aprovado) do Convênio 703.481/2009.
20.	Diante do princípio da independência entre as instâncias e dos motivos acima expostos, propõe-se:
20.1.	Ratificar a conclusão da instrução de peça 80, para conhecer o pedido de revisão e, no mérito, negar-lhe provimento, ou, alternativamente;
20.2.	Manter o sobrestamento dos efeitos do acórdão condenatório até o pronunciamento definitivo do TRF-1 sobre ação contida no processo nº 1014420-12.2020.4.01.3400 (1008125-71.2020.4.01.0000) , em razão do duplo grau de jurisdição.
PROPOSTA DE ENCAMINHAMENTO
21.	Ante o exposto, submete-se à consideração superior, propondo-se:
	a) ratificar a conclusão da instrução de peça 80, para conhecer o recurso de revisão e, no mérito, negar-lhe provimento, ou, alternativamente;
	b) manter o sobrestamento dos efeitos do acórdão condenatório até o pronunciamento definitivo do TRF-1 sobre ação contida no processo nº 1014420-12.2020.4.01.3400 (1008125-71.2020.4.01.0000) ;
	c) dar ciência às partes, à Procuradoria da República no Estado de Pernambuco, à Procuradoria-Geral da União, aos órgãos/entidades interessados, bem como aos demais cientificados do acórdão recorrido.
4.	Concordando com o parecer da unidade especializada, o representante do Parquet consignou a seguinte manifestação (peça 107) :
À vista dos elementos constantes dos autos, manifestamo-nos de acordo com a proposta principal da SERUR (peça 105, item 21, "a") , no sentido de conhecer do recurso de revisão interposto pelo Sr. Francisco Rubensmário Chaves Siqueira (prefeito do município de Ipubi/PE) e, no mérito, negar-lhe provimento, deixando de acompanhar a proposta alternativa (item 21, "b") no sentido de manter o sobrestamento dos efeitos do acórdão condenatório até a decisão definitiva na ação ajuizada pelo responsável na Justiça Federal (peça 104) .
Nesse sentido, o princípio da independência das instâncias estabelece que será vinculativa a decisão judicial proferida em processo penal e apenas quando dela resultar negativa do fato ou de sua autoria. Como observado pela SERUR sobre a decisão judicial - pendente de recurso - que concluiu pelo cumprimento do objeto pactuado, cabe apenas registrar que nela não foi examinado o débito referente às despesas com divulgação do evento e que foi considerada desnecessária a comprovação do nexo de causalidade do pagamento realizado pela empresa contratada à banda Forró Fenomenal, reputando suficiente a prova de pagamento à empresa que seria representante daquela atração artística. 
A propósito, em que pese a inafastabilidade da tutela jurisdicional e uma decisão judicial sobre os mesmos fatos apurados nestes autos ter concluído pela execução do objeto e determinado a anulação do Acórdão 9589/2017-TCU-Segunda Câmara, sobressai que a análise e o julgamento das contas dos responsáveis por valores federais competem ao Tribunal de Contas da União nos termos dos artigos 70 e 71 da Constituição Federal.
Com efeito, independentemente do deslinde daquela ação judicial, justifica-se a manutenção da condenação do responsável no âmbito da Corte de Contas se não há elementos probatórios aptos a comprovar o nexo de causalidade entre os valores federais e os itens do objeto pactuado que restaram glosados, mais especificamente, despesas com divulgação do evento em rádio e carro de som (R$ 11.000,00) e com pagamento realizado à empresa W.N.Q de Brito Empreendimentos referente ao cachê da banda Forró Fenomenal (R$ 47.000,00) .
Desse modo, sendo o que cabe ao TCU no exercício de suas competências constitucionais, alvitramos que seja concluído o julgamento do processo conforme proposto pela SERUR (peças 80 e 105, item 21, "a") , no sentido de conhecer e, no mérito, negar provimento ao recurso de revisão interposto contra o acórdão condenatório, o qual ficará sujeito à decisão judicial quando transitada em julgado.
É o Relatório.

Francisco Aracildo Alves Feitoza (14095/OAB-PE) e Ivan Cândido Alves da Silva (30667/OAB-PE), representando Francisco Rubensmário Chaves Siqueira.

Procurador Marinus Eduardo De Vries Marsico.

Tomada de contas especial. Ministério do Turismo. Convênio. Evento "Ipubi Folia". Não comprovação da divulgação do evento em rádio e carro de som. Ausência do nexo causal entre os recursos do convênio e o pagamento do cachê das duas bandas musicais. Contas irregulares. Débito integral. Multa. Embargos de declaração rejeitados. Recurso de reconsideração. Reconhecimento da existência de indícios mínimos do liame causal entre os valores pagos à empresa intermediadora e o cachê da banda Marreta You Planeta. Provimento parcial. Redução do débito e da multa. Recurso de revisão. Divulgação do evento em rádio e carro de som não comprovada. Ausência nos autos de notas fiscais, cheques, transferências bancárias, recibos e/ou outros documentos que permitam comprovar o nexo financeiro entre o repasse realizado à empresa intermediadora e o pagamento dos cachês das bandas. Princípio do non reformatio in pejus. Manutenção do débito decidido no Acórdão 9.589/2017-2ª Câmara. Responsabilidade subjetiva do gestor municipal. Conhecimento. Negativa de provimento.

TOMADA DE CONTAS ESPECIAL (TCE)

Secretaria de Recursos (Serur); Unidade de Auditoria Especializada em Tomada de Contas Especial (AudTCE).

Cuidam os autos de recurso de revisão (peça 75) interposto por Francisco Rubensmario Chaves Siqueira, prefeito municipal de Ipubi-PE, contra o Acórdão 9770/2016-TCU-Segunda Câmara (peça 17) , de relatoria do Ministro André Luís de Carvalho, transcrito na íntegra abaixo:
9. Acórdão:
Vistos, relatados e discutidos estes autos de tomada de contas especial instaurada contra o Sr. Francisco Rubensmário Chaves Siqueira, ex-prefeito municipal de Ipubi/PE (gestão: 2009-2012) , em razão de irregularidades na execução físico-financeira do Convênio 282/2009 (Peça 1, p. 57-89) firmado com o Ministério do Turismo (MTur) para o apoio ao evento intitulado "Ipubi Folia";
ACORDAM os Ministros do Tribunal de Contas da União, reunidos em sessão da Segunda Câmara, ante as razões expostas pelo Relator, em:
9.1. rejeitar as alegações de defesa apresentadas pelo Sr. Francisco Rubensmário Chaves Siqueira;
9.2. julgar irregulares as contas do Sr. Francisco Rubensmário Chaves Siqueira, com fundamento nos arts. 1º, I, 16, III, alínea "c", 19 e 23, III, da Lei 8.443/1992, para condená-lo ao pagamento da quantia a seguir especificada, com a fixação do prazo de quinze dias, a contar da notificação, para comprovar, perante o Tribunal (art. 214, inciso III, alínea 'a', do Regimento Interno) , o recolhimento da dívida aos cofres do Tesouro Nacional, atualizada monetariamente e acrescida dos juros de mora, calculados a partir das datas discriminadas, até a data do recolhimento, na forma da legislação em vigor:
	VALOR ORIGINAL (R$) 
	DATA DA OCORRÊNCIA

	100.000,00
	9/7/2009

9.3. aplicar ao Sr. Francisco Rubensmário Chaves Siqueira a multa prevista no art. 57 da Lei 8.443, 1992, no valor de R$ 50.000,00 (cinquenta mil reais) , com a fixação do prazo de quinze dias, a contar da notificação, para comprovar, perante o Tribunal (art. 214, inciso III, alínea "a", do Regimento Interno) , o recolhimento da dívida aos cofres do Tesouro Nacional, atualizada monetariamente na forma da legislação em vigor;
9.4. autorizar, desde logo, nos termos do art. 28, inciso II, da Lei 8.443/1992, a cobrança judicial das dívidas constantes deste Acórdão, caso não atendidas as notificações;
9.5. autorizar, desde já, com amparo no art. 26 da Lei nº 8.443, de 1992, e no art. 217 do RITCU, o parcelamento das dívidas constantes deste Acórdão em até 36 (trinta e seis) prestações mensais e sucessivas, caso requerido, esclarecendo ao responsável que a falta de pagamento de qualquer parcela importará no vencimento antecipado do saldo devedor (art. 217, § 2º, do RITCU) ; e 
9.6. encaminhar cópia do presente Acórdão, bem como do Relatório e da Proposta de Deliberação que o fundamenta, à Procuradoria da República no Estado de Pernambuco, nos termos do § 3º do art. 16 da Lei 8.443/1992 e do § 7º do art. 209 do Regimento Interno do TCU, para o ajuizamento das ações penais e civis cabíveis. 
A referida decisão foi revista por meio do Acórdão 9589/2017-TCU-Segunda Câmara (Rel. Ministro Vital do Rêgo) , reproduzido a seguir:
Vistos, relatados e discutidos estes autos de recurso de reconsideração em tomada de contas especial interposto por Francisco Rubensmário Chaves Siqueira contra o Acórdão 9770/2016-TCU-Segunda Câmara;
ACORDAM os Ministros do Tribunal de Contas da União, reunidos em sessão da Segunda Câmara, ante as razões expostas pelo Relator, em:
9.1. conhecer do recurso de reconsideração, uma vez presentes os requisitos previstos nos arts. 32, I, e 33 da Lei 8.443/1992, para, no mérito, dar-lhe provimento parcial;
9.2. excluir parte do débito constante do item 9.2 do Acórdão 9770/2016-TCU-Segunda Câmara, para que passe a totalizar o valor de R$ 58.000,00 (cinquenta e oito mil reais) na data de 9/7/2009;
9.3. diminuir proporcionalmente a multa aplicada ao responsável pelo item 9.3. do Acórdão 9770/2016-TCU-Segunda Câmara, para que passe a constar com o valor de R$ 26.000,00 (vinte e seis mil reais) ; e
9.4. manter inalteradas as demais disposições do Acórdão 9770/2016-TCU-Segunda Câmara.
Preliminarmente, cabe ratificar o conhecimento do recurso por estarem preenchidos os requisitos de admissibilidade previstos nos artigos 32, inciso III, e 35, inciso III, da Lei Orgânica do Tribunal de Contas da União e no art. 288 do Regimento Interno.
No mérito, concordo com as conclusões presentes nos pareceres uniformes da então Serur, aquiescidas pelo MPTCU, incorporando-as às minhas razões de decidir, sem prejuízo dos comentários que farei a seguir.
Em síntese, o recorrente argumenta que (I) houve efetiva divulgação do evento 'Ipubi Folia' em rádio e carro de som; (II) há liame financeiro entre os recursos federais e o pagamento do cachê das bandas musicais; e (III) não caberia a ele a responsabilidade.
Compulsando os autos, verifico que o órgão concedente e o TCU apontaram a falta dos elementos de prova da efetiva divulgação do evento em rádio e carro de som, prevista nas etapas 1 e 2 do plano de trabalho, a teor dos Pareceres nº 130/2010 (item 29 da peça 1, p. 253) e nº 1.300/2011 (peça 2, p. 165, 167) , bem como do voto condutor do Acórdão 9770/2016-TCU-Segunda Câmara (item 6 da peça 18, p. 1) .
Nesse sentido, o então prefeito Francisco Rubensmário Chaves Siqueira não apresentou o conjunto de documentos solicitado pelo Ministério do Turismo (peça 1, p. 165, 167, 259-261, 269) , composto por: (a) do spot (fonograma de publicidade) da rádio, do comprovante de sua veiculação, com a programação prevista, mapa de irradiação, valor, atesto da rádio e o 'de acordo' do município de Ipubi/PE e (b) do spot/jingle (fonograma de publicidade) do carro de som, da fotografia do carro de som e da programação prevista, com atesto da empresa W.N.Q. de Brito Empreendimentos e o 'de acordo' do município de Ipubi/PE.  
O dever do gestor municipal de apresentar a cópia do anúncio (spot/jingle) e o comprovante de sua veiculação em rádio e carro de som consta da cláusula 10ª, § 2º, letra 'j' do termo do convênio - prestação de contas (peça 1, p. 81) .
Nesse ponto, assiste razão à unidade instrutiva quando indica que as declarações da Rádio Poço Verde FM acerca da prestação de serviços e do recebimento de pagamento (peça 75, p. 18 e 19) , por si sós, são insuficientes para comprovar a divulgação do 'Ipubi Folia' em rádio e em carro de som, prevista no plano de trabalho do convênio.
Cabe esclarecer que a jurisprudência desta Corte aponta que tais declarações, isoladamente, têm baixo valor probatório para demonstrar a divulgação do evento e provam apenas a existência das declarações, mas não os fatos declarados (ex vi Acórdão 1423/2019-TCU-Plenário, rel. Min. Raimundo Carreiro, 2.455/2013-TCU-Plenário, rel. Min. José Jorge, 3.210/2012-TCU-1ª Câmara, rel. Min. Ana Arraes, e 2.834/2015-TCU-2ª Câmara, rel. Min. Augusto Nardes) .  
No caso concreto, o  recorrente não demonstrou a efetiva divulgação do 'Ipubi Folia', prevista no plano de trabalho, uma vez que não constam dos autos os documentos necessários à liquidação dessas despesas, como determina o art. 63 da Lei 4.320/1964, os quais comprovariam a divulgação do evento a cargo da Rádio Poço Verde FM (contratada pela empresa W.N.Q. de Brito Empreendimentos - peça 75, p. 18, 19) e da empresa W.N.Q. de Brito Empreendimentos (contratada pelo município convenente - peça 1, p. 139, 141) . 
Assim, remanesce o débito de R$ 11.000,00, referente à não comprovação da efetiva divulgação do evento em rádio (R$ 9.140,00) e carro de som (R$ 1.860,00) , prevista no plano de trabalho do Convênio 282/2009, Siafi 703.481.
No que se refere a análise da execução financeira, a unidade instrutiva informa que não há nos autos notas fiscais, cheques, transferências bancárias, recibos e/ou outros documentos relacionados ao ajuste firmado entre a empresa representante das bandas e a empresa intermediária, que possam comprovar o nexo entre o repasse realizado à empresa intermediadora W.N.Q. de Brito Empreendimentos e o pagamento dos cachês das bandas de R$ 52.000,00 e R$ 47.000,00, supostamente recebido pela empresa F3 Produções Artística Ltda. para a apresentação do dia 30/5/2009 no 'Ipubi-Folia'.
Cabe ressaltar que a declaração da empresa F3 Produções Artísticas Ltda, CNPJ 13.029.985/0001-20, de que é representante exclusiva das bandas Marreta You Planeta e Forró Fenomenal e de que teria recebido os recursos da Prefeitura de Ipubi, por intermédio da empresa W.N.Q. de Brito Empreendimentos, para a realização dos shows musicais, além de intempestivas (10/7/2019) , isoladamente, têm baixo valor probatório, porquanto provam somente a sua existência, mas não os fatos declarados, conforme jurisprudência assentada pelo TCU. 
Nesse ponto, a unidade instrutiva informa que remanesce a falta de comprovação do nexo entre os recursos do convênio e o pagamento do cachê das bandas (R$ 52.000,00 e R$ 47.000,00) mas, em respeito ao princípio do non reformatio in pejus, propõe-se a manutenção do débito de R$ 58.000,00 (R$ 11.000,00 + R$ 47.000,00) , decidido no Acórdão 9589/2017-TCU-Segunda Câmara. Por elucidativo, reproduzo trecho do relatório:
42.		Ao contrário do que decidiu o Tribunal no Acórdão 9589/2017-TCU-Segunda Câmara (peça 55) , entende-se que o conjunto de documentos que fundamentaram a referida decisão (carta de exclusividade, nota fiscal nº 274, cheques, extrato bancário e extratos de diários oficiais de municípios) foi insuficiente para demonstrar o liame entre os recursos repassados à empresa W.N.Q. de Brito Empreendimentos e o pagamento do cachê de R$ 52.000,00 à banda Marreta You Planeta.
43.	Isto porque a constatação de que a banda Marreta You Planeta fora representada em diversas contratações pela empresa F3 Promoções Artísticas Ltda. (peça 54 e itens 18 a 24 da peça 56, p. 2-3) , junto com os demais documentos financeiros (nota fiscal, cheques e extrato bancário) , é incapaz de formar o nexo entre os R$ 102.850,00 repassados à empresa W.N.Q. de Brito Empreendimentos (cheque 850.001 de peça 1, p. 147) e o cachê da banda Marreta You Planeta no valor de R$ 52.000,00, supostamente pago à empresa F3 Produções Artísticas Ltda.     
44.	Ocorre que, nesta fase recursal, não se pode aumentar o valor do débito imposto ao recorrente no Acórdão 9589/2017-TCU-Segunda Câmara (peça 55) , em homenagem ao princípio do non reformatio in pejus. 
45.	Desta feita, remanesce a falta de comprovação do nexo entre os recursos do convênio e o pagamento do cachê das bandas (R$ 52.000,00 e R$ 47.000,00) mas, em respeito ao princípio do non reformatio in pejus, propõe-se a manutenção do débito de R$ 58.000,00 (R$ 11.000,00 + R$ 47.000,00) , decidido no Acórdão 9589/2017-TCU-Segunda Câmara (peça 55) . 
46. 	A nota fiscal nº 274 (peça 137) , o cheque nº 850.001 (peça 1, p. 147) , o extrato bancário da conta específica (peça 1, p. 171-177) , assim como as declarações da Rádio Poço Verde FM (peça 75, p. 18-19) , constituem elementos de prova insuficientes para demonstrar o nexo financeiro entre os recursos do convênio e o pagamento das despesas relacionadas à divulgação do 'Ipubi Folia'. Rememora-se que a execução física da divulgação do evento, a cargo da Rádio Poço Verde FM e da empresa W.N.Q. de Brito Empreendimentos, sequer restou comprovada nos autos.
Ademais, verifico que não há nos autos notas fiscais, cheques, transferências bancárias, recibos e/ou outros documentos relacionados ao ajuste firmado entre a empresa representante das bandas e a empresa intermediária, que possam comprovar o nexo entre o repasse realizado à empresa intermediadora W.N.Q. de Brito Empreendimentos e o pagamento dos cachês das bandas, supostamente recebido pela empresa F3 Produções Artística Ltda. para a apresentação do dia 30/5/2009 no 'Ipubi-Folia'. 
Cabe lembrar que a responsabilidade dos jurisdicionados perante o TCU é de natureza subjetiva e fica caracterizada mediante a presença de simples culpa, em sentido estrito, sendo desnecessária a caracterização de conduta dolosa ou má-fé do gestor para que este seja responsabilizado, conforme entendimento firmado nos Acórdão 9004/2018-TCU-Primeira Câmara, rel. Min. Bruno Dantas; 479/2010-TCU-Plenário, rel. Min. Raimundo Carreiro e 1.530/2008-TCU-Plenário, rel. Min. Benjamin Zymler. 
A responsabilidade do prefeito Francisco Rubensmário Chaves Siqueira pelo débito foi assumida na assinatura do Termo de Convênio 282/2009, Siafi 703.481, que o fez garantidor da perfeita execução do objeto ajustado.
Ademais, o princípio da bagatela não pode ser aplicado ao caso, uma vez que o débito remanescente representa significativa parcela dos recursos transferidos. Não convém, também, a reforma da multa, uma vez que já foi realizada em recurso de reconsideração de forma proporcional ao débito considerado elidido naquela ocasião.
Por fim, quanto à ação contida no processo nº 1014420-12.2020.4.01.3400 (1008125-71.2020.4.01.0000) do TRF1, acompanho a posição do Parquet de que "o princípio da independência das instâncias estabelece que será vinculativa a decisão judicial proferida em processo penal e apenas quando dela resultar negativa do fato ou de sua autoria".
Ademais, a decisão judicial - pendente de recurso - que concluiu pelo cumprimento do objeto pactuado não examinou o débito referente às despesas com divulgação do evento, bem como o nexo causal entre o pagamento realizado pela empresa contratada à banda Forró Fenomenal e os recursos federais.
De qualquer sorte, independentemente do deslinde daquela ação judicial, em face do princípio da independência de instâncias, cabe a esta Corte de Contas a manutenção da condenação do responsável diante da ausência de elementos probatórios aptos a comprovar o nexo de causalidade entre os valores federais e a parcela dos gastos do convênio referentes a divulgação do evento e ao pagamento da empresa W.N.Q.
Feito esses registros, acolho integralmente os pareceres da unidade técnica especializada Secretaria de Recurso (peças 80-81 e 105-106) e do Parquet (peças 85 e 107) como minhas razões decidir e proponho conhecer e, no mérito, negar provimento ao recurso de revisão interposto contra o acórdão condenatório, o qual ficará sujeito à decisão judicial quando transitada em julgado, e dar ciência ao recorrente e aos demais interessados.
	Ante o exposto, VOTO por que seja adotada a deliberação que ora submeto a este Colegiado.
TCU, Sala das Sessões, em 8 de março de 2023.
AROLDO CEDRAZ 
Relator